【裁判字號】    95,重上,216
【裁判日期】    951024
【裁判案由】    塗銷抵押權登記
【裁判全文】
臺灣高等法院民事判決                 95年度重上字第216號
上  訴  人  甲○○
訴訟代理人  繆璁律師
複代理人    康立平律師
訴訟代理人  陳璧秋律師
            劉陽明律師
被上訴人    中國石油股份有限公司
法定代理人  乙○○
訴訟代理人  丁福慶律師
複代理人    陳智勇律師
上列當事人間塗銷抵押權登記事件，上訴人對於中華民國95年3
月22日台灣台北地方法院94年度重訴字第891號第一審判決提起
上訴，本院於95年10月3日言詞辯論終結，判決如下：
    主  文
上訴駁回。
第二審訴訟費用由上訴人負擔。
    事實及理由
壹、程序方面：
一、被上訴人之法定代理人由郭進財變更為乙○○，有經濟部函
    可稽，已據其具狀聲明承受訴訟（見本院卷26、27頁），並
    續行訴訟，核無不合。
二、次按民事訴訟法第400條第1項規定確定之終局判決就經裁判
    之訴訟標的有既判力，乃指同一事件已有確定之終局判決者
    而言。所謂同一事件，係指同一當事人就同一法律關係而為
    同一之請求，若此三者有一不同，即不得謂為同一事件，自
    不受確定判決之拘束（最高法院19年上字第278號判例參照
    ）。上訴人雖抗辯被上訴人請求伊塗銷抵押權登記，業經原
    法院83年度重訴字第362號、本院803年度重上字第363號及
    最高法院86年度台上字第2558號判決確定，被上訴人不得更
    行起訴云云；惟查前開確定判決，被上訴人係主張其典權為
    上訴人之抵押權所妨礙，及上訴人之抵押權，係通謀虛偽意
    思表示所設定，乃請求上訴人塗銷抵押權登記；而被上訴人
    在本件訴訟，則係主張系爭最高限額抵押權之存績期間內並
    無抵押債權發生，及依民法第880條規定，系爭最高限額抵
    押權已因除斥期間之經過而消滅，本於所有權人之地位，依
    民法第767條規定，請求上訴人塗銷抵押權登記；經核本件
    訴訟與前開確定判決為訴訟標的之法律關係，其依據之原因
    事實不同，兩者並非同一事件，無民事訴訟法第400條第1項
    一事不再理原則之適用。合先說明。
貳、實體方面：
一、上訴人聲明：（一）原判決廢棄。（二）被上訴人在第一審
    之訴駁回。
    被上訴人聲明：如主文所示。
二、被上訴人起訴主張：上訴人主張其於民國（下同）82年12月
    10日與郭阿木（已死亡）就如原判決附表所示之土地（下稱
    系爭土地）設定最高限額新臺幣（下同）3900萬元之抵押權
    ，存續期間自82年12月10日起至84年12月9日止，於82年12
    月13日辦畢抵押權設定登記。惟依系爭抵押權設定契約書「
    其他特約事項」第1條約定：「本抵押權設定契約書所稱擔
    保權利，指債務人（即郭阿木）在本契約書所定之期限及本
    金最高限額以內向抵押權人（即上訴人）以支票及（或）本
    票調借現款所應支付之本金及其遲延違約金實行抵押權費用
    以及因債務不履行而生之損害賠償」；系爭最高限額抵押權
    所擔保者，乃以在權利存續期限內所發生之債權為限，至於
    權利存續期限前所發生之債權則不在內。而上訴人所提出主
    張債權之2張本票，分別為發票日80年10月16日、到期日同
    年12月16日、面額400萬元；及發票日80年12月28日、到期
    日同發票日、面額3500萬元（下稱系爭2張本票）；系爭2張
    本票之到期日均在82年12月10日之前，均非系爭最高限額抵
    押權存續期限內發生之債權，非系爭抵押權擔保效力所及。
    又因本票之時效期間為3年，而上訴人所持有本票之到期日
    分別為80年12月16日及同年12月28日，上訴人遲至88年底即
    應實行抵押權，惟上訴人並未實行抵押權，則系爭抵押權已
    因除斥期間之經過而消滅。另上訴人所提出之協議書，其上
    並無郭阿木之親筆簽名難認為真正。又系爭抵押權之設定及
    本票、借據、協議書之製作均係以文字為之，郭阿木及上訴
    人並未以文字授與代理權或處理權，應屬無效；且僅係訴外
    人董岐山單獨至代書田澤中之事務所辦理，有違禁止雙方代
    理之規定，亦屬無效。伊現為系爭土地之所有權人，爰依民
    法第767條、第880條規定，請求上訴人塗銷系爭抵押權登記
    等情，求為命上訴人應將如原判決附表所示之抵押權登記塗
    銷之判決。
    上訴人則以：郭阿木於74年1月間就其所有系爭土地賣斷於
    上訴人及訴外人劉仁樂權利各2分之1，用以抵償8百萬元之
    欠債，雙方簽訂不動產買賣契約，並經法院公證。惟因系爭
    土地已出典於被上訴人作加油站使用，典權期限30年，分別
    於84年12月28日及85年12月4日屆滿。買賣雙方乃約定於典
    權存續期限內暫不過戶，由郭阿木簽發予上訴人及劉仁樂各
    400萬元之本票兩張，作為土地價款之收據兼作履行所有權
    登記之保證。上訴人及劉仁樂原無買受系爭土地經營加油站
    之意，純係為抵償債務而與郭阿木訂立土地買賣契約，因該
    地內之573地號業於59年間經台北市政府編定為「南區批發
    市場」用地，依法於77年前由台北市政府徵收，屆時土地所
    有權人領取徵收補償費時，除返還典權人部分之典金外，餘
    款歸土地所有權人取得。依上訴人及劉仁樂與郭阿木訂立之
    買賣契約第5條約定，該價款歸上訴人及劉仁樂取得以收回
    債權。詎於77年3月18日台北市市場管理處通知土地所有權
    人召開用地價購會議，發現該地業經被上訴人未經土地所有
    權人同意，片面申請台北市政府變更為加油站用地，上訴人
    及劉仁樂收回債權之希望因而落空。嗣於80年12月23日被上
    訴人因欲改建萬隆加油站，急需取得該地產權以利申請建築
    執照，再通知土地所有權人等協調，土地所有權人於協調會
    議共同決議，依80年土地公告現值另加8成價款，以徵收公
    共用地方式減徵70％增值稅之原則，與被上訴人進行協商。
    如按此徵收條件達成收購，郭阿木將可領得8838萬元之土地
    價款，為確保將來達成協議領取土地價款之安全，乃要求郭
    阿木開出總金額7800萬元之本票4紙作為將來領取系爭土地
    價款之保證。其中上訴人與劉仁樂各400萬元之本票，係補
    換74年郭阿木所開2張400萬元之過期本票，另開予上訴人及
    劉仁樂各3500萬元之本票，合計7800萬元，係作為預估領取
    8838萬元地價之相對保證。惟因被上訴人中途變卦未達成協
    議，上訴人及劉仁樂乃持上開本票聲請原法院裁定淮予強制
    執行，又鑑於土地所有權人郭阿木年事已高，上訴人及劉仁
    樂急於辦理系爭土地所有權移轉登記，惟因被上訴人為典權
    人享有優先承買權，上訴人及劉仁樂於82年8月27日由訴外
    人黃世英函知被上訴人徵詢是否對系爭土地行使優先承買權
    ，被上訴人逾期數月未作明確答覆，上訴人及劉仁樂乃進行
    所有權移轉登記手續，為確保登記進行之安全，於82年12月
    13日在系爭土地設定如本票金額7800萬元之抵押權，存續期
    間自82年12月10日至84年12月9日，登記日期為82年12月13
    日。郭阿木於82年12月10日同意將本票變更為借款債權債務
    關係。又系爭土地於抵押權存續期間內之83年2月28日遭被
    上訴人以83年民執全辛字第466號假處分禁止移轉登記，依
    上訴人與郭阿木間之不動產買賣契約第7條之約定，郭阿木
    應負債務不履行之損害賠償義務。故上訴人對系爭抵押權之
    債務人郭阿木確有借款債權及因債務不履行而生之損害賠償
    債權存在。上訴人對郭阿木所有之上開債權，均未罹於15年
    之請求權時效，無民法第880條規定之適用云云，資為抗辯
    。
三、兩造不爭執之事實：
（一）系爭土地經上訴人與郭阿木於82年12月13日為系爭抵押權
      之設定登記，存續期間自82年12月10日起至84年12月9日
      止。
（二）系爭抵押權設定契約書之「聲請登記以外之約定事項」第
      2項記載：「另附本票乙張為憑」；「其他特約事項」第1
      條約定：「本抵押權設定契約書所稱擔保權利，指債務人
      在本契約書所定之期限及本金最高限額以內向抵押權人以
      支票及（或）本票調借現款所應支付之本金及其遲延違約
      金實行抵押權費用以及因債務不履行而生之損害賠償」。
（三）上訴人持有郭阿木名義為發票人，發票日80年10月16日、
      到期日80年12月16日、金額400萬元，及發票日、到期日
      均為80年12月28日、金額3500萬元之本票各1張。
（四）證據：土地登記謄本（見本院卷101-112頁）、抵押權設
      定契約書（見原審卷9-12頁）、本票（見原審卷13、14頁
      ）。
四、被上訴人請求上訴人塗銷系爭抵押權登記，有無理由，詳如
    下述：
（一）按所謂最高限額之抵押契約，係指所有人提供抵押物，與
      債權人訂立在一定金額之限度內，擔保現在已發生及將來
      可能發生之債權之抵押權設定契約而言；此種抵押權所擔
      保之債權，其種類及範圍，屬於抵押權之內容，依法應經
      登記，始生物權之效力，但如因內容過於冗長，登記簿所
      列各欄篇幅不能容納記載，可以附件記載，作為登記簿之
      一部分；因此，關於最高限額抵押權所擔保之債權，雖未
      記載於土地登記簿，然於聲請登記時提出之最高限額抵押
      權設定契約書，有該項債權之記載者，此契約書既作為登
      記簿之附件，自為抵押權效力所及（最高法院66年台上字
      第1097號、84年台上字第1967號判例參照）。又最高限額
      抵押權定有存續期間者，其訂立契約之目的，即在擔保存
      續期間內所發生之債權；其抵押權設定契約書如未約定擔
      保既已發生之債權，則在抵押權存續期間內所發生之債權
      ，始為抵押權效力所及（最高法院88年度台上字第1879號
      判決、90年度台抗字第302號裁定參照）。
（二）經查系爭抵押權設定契約書「其他特約事項」第1條約定
      ：「本抵押權設定契約書所稱擔保權利，指債務人在本契
      約書所定之期限及本金最高限額以內向抵押權人以支票及
      （或）本票調借現款所應支付之本金及其遲延違約金實行
      抵押權費用以及因債務不履行而生之損害賠償」（見原審
      卷11頁），足見系爭抵押權擔保債權範圍應以上訴人在上
      開契約書所定之權利存續期間即82年12月10日起至84年12
      月9日內所發生之債權為限，而不及於權利存續期間前所
      發生之債權。上訴人所持系爭2張本票之到期日分別為80
      年12月16日及同年12月28日，並非在系爭最高限額抵押權
      存續期間內發生之債權，即非系爭抵押權效力所及；上訴
      人主張系爭2張本票債權為系爭抵押權所擔保云云，為不
      足採。另上訴人所提出記載82年12月10日所立之協議書雖
      記載：郭阿木將系爭土地出售予上訴人權利1／2，簽發系
      爭2張本票供過戶擔保之用，惟因典權回贖無法處理以致
      無法完成過戶，經郭阿木提示系爭2張本票無法兌現，郭
      阿木與上訴人協議以新債清償方式，同意由郭阿木將本票
      再次交給上訴人並轉以借款債權方式，由郭阿木提供系爭
      土地設定抵押權予上訴人以擔保系爭2張本票債權，並同
      意於抵押權存續期間屆滿後，如無法清償或完成過戶，即
      任由上訴人拍賣抵押物取償云云（見原審卷36頁）；惟查
      系爭抵押權設定契約書之「聲請登記以外之約定事項」僅
      記載：「另附本票乙張為憑」（見原審卷11頁），並無上
      開協議書之記載；按上開協議書既記載為82年12月10日所
      立，與系爭抵押權設定契約書所載日期為同日，如有上開
      協議書存在，則何以僅記載「另附本票乙張為憑」，而未
      將協議書記載在系爭抵押權設定契約書上，上開協議書顯
      然有疑，難信為真實。又查辦理系爭最高限額抵押權登記
      手續之代書即證人田澤中在本院93年度重上字第151號事
      件初證稱：伊受委託辦理系爭抵押權設定手續時，曾看過
      系爭協議書，系爭協議書是上訴人等（按指劉仁樂及上訴
      人）所製作等語（見該事件93年6月14日準備程序筆錄）
      ；嗣稱：系爭最高限額抵押權登記前幾天，劉仁樂及董岐
      山（即上訴人之父，見原審卷19頁之戶籍謄本）到伊事務
      所來找伊辦理，（後改稱係董岐山1人至伊事務所辦理，
      劉仁樂及郭阿木均未到場）；系爭協議書係在伊事務所打
      字作成，是董岐山委託伊辦理系爭最高限額抵押權時，要
      伊一併製作，郭阿木、上訴人印章都是董岐山拿給伊蓋的
      （見該事件94年11月18日準備程序筆錄），先後證述內容
      不一；且與證人董郭琴（即上訴人之母，見同上戶籍謄本
      ）到場證稱系爭協議書係郭阿木及代書去辦的一節不符（
      見原審卷122頁），系爭協議書難信為真實。另姑不論該
      協議書是否屬實，該協議書之約定亦與系爭抵押權設定契
      約書「其他特約事項」第1條約定系爭抵押權之擔保債權
      範圍，以債務人郭阿木在契約書所定之權利存續期間（即
      82年12月10日起至84年12月9日）內「向抵押權人（即上
      訴人）『以支票及（或）本票調借現款』所應支付之本金
      及其遲延違約金實行抵押權費用以及因債務不履行而生之
      損害賠償」為限之約定不符；亦即系爭協議書之債權，並
      非屬以支票及（或）本票調借之現款；且未經記載於系爭
      土地登記簿或視為登記簿附件之系爭抵押權設定契約書，
      不生物權之效力，揆諸前開說明，系爭協議書所載內容無
      從認係系爭最高限額抵押契約所擔保之債權，非抵押權效
      力所及。上訴人主張：系爭最高限額抵押權所擔保之主債
      權包括系爭土地買賣契約之債務不履行損害賠償請求權78
      00萬元，即包括系爭2張本票債權及借貸債權云云，核不
      足採。
（三）再按以抵押權擔保之債權，其請求權已因時效而消滅，如
      抵押權人於消滅時效完成後，5年間不實行其抵押權者，
      其抵押權消滅，民法第880條定有明文。又依票據法第22
      條第1項規定，票據上之權利，對本票發票人自到期日起
      算，3年間不行使因時效而消滅。經查系爭2張本票，其中
      金額400萬元之本票，到期日為80年12月16日，金額3500
      萬元之本票，到期日為80年12月28日；分別於83年12月15
      日、同年12月27日罹於時效。而上訴人在前開本票債權時
      效完成後，並未於時效完成後之5年內實行系爭抵押權，
      為上訴人所不爭執，依前述民法第880條規定，縱認系爭
      最高限額抵押權之效力及於系爭2張本票債權，亦因罹於
      票據債權時效及實行抵押權之除斥期間，而致抵押權歸於
      消滅。上訴人雖抗辯系爭本票債權有向債務人請求履行，
      並未罹於時效云云，並經上訴人之母董郭琴到場證稱，伊
      繼承郭阿木之票據債務，上訴人1年好幾次來向伊請求票
      款，時間不一定，伊告訴上訴人會用地來處理云云（見原
      審卷121頁背面）；惟按證人董郭琴為上訴人之母，關係
      密切，所為證言難免頗頗；且上訴人向其請求票款之時間
      、地點、方式為何，均未據其為明確之證述，證人所為證
      言難信為真實。又依民法第130條規定，時效因請求而中
      斷者，若於請求後6個月內不起訴，視為不中斷，縱證人
      董郭琴證稱，上訴人有行使票據之債權請求權，惟上訴人
      並未就該票據債權起訴，該請求權時效亦視為不中斷。上
      訴人抗辯票據債權之時效尚未完成云云，亦不足採。
五、綜上所述，系爭最高限額抵押權所擔保之債權，並未及於系
    爭2張本票債權及上訴人所提出協議書記載之債權。系爭最
    高限額抵押權於存續期間內既無擔保之債權存在，即無存在
    之必要。從而被上訴人本於系爭土地所有權人之地位，請求
    上訴人塗銷系爭抵押權登記，為有理由，應予准許。原審為
    上訴人敗訴之判決，並無不合；上訴論旨指摘原判決不當，
    求予廢棄改判，為無理由。
六、兩造其餘之攻擊或防禦方法，及未經援用之證據，經本院斟
    酌後，認為均不足以影響本判決之結果，無逐一詳予論駁之
    必要，併此敘明。
七、據上論結，本件上訴為無理由，依民事訴訟法第449條第1項
    、第78條，判決如主文。
中    華    民    國    95    年    10    月    24    日
                  民事第八庭
                      審判長法  官  吳景源
                            法  官  連正義
                            法  官  鄭威莉
正本係照原本作成。
如不服本判決，應於收受送達後20日內向本院提出上訴書狀，其
未表明上訴理由者，應於提出上訴後20日內向本院補提理由書狀
（均須按他造當事人之人數附繕本）上訴時應提出委任律師或具
有律師資格之人之委任狀；委任有律師資格者，另應附具律師資
格證書及釋明委任人與受任人有民事訴訟法第466條之1第1項但
書或第2項（詳附註）所定關係之釋明文書影本。
中    華    民    國    95    年    10    月    25    日
                            書記官  秦慧榮
附註：
民事訴訟法第466條之1（第1項、第2項）：
對於第二審判決上訴，上訴人應委任律師為訴訟代理人。但上訴
人或其他法定代理人具有律師資格者，不在此限。
上訴人之配偶、三親等內之血親、二親等內之姻親，或上訴人為
法人、中央或地方機關時，其所屬專任人員具有律師資格並經法
院認為適當者，亦得為第三審訴訟代理人。


司法院資訊處製作；財團法人民間司法改革基金會備份。
